【裁判字號】    97,易,4449
【裁判日期】    981124
【裁判案由】    詐欺
【裁判全文】
臺灣臺中地方法院刑事判決              97年度易字第4449號
公  訴  人  臺灣臺中地方法院檢察署檢察官
被      告  乙○○
      （原名洪瑞霙）
上列被告因詐欺案件，經檢察官提起公訴（97年度偵字第9491號
），本院判決如下：
    主  文
乙○○無罪。
    理  由
一、公訴意旨詳如附件起訴書所載。
二、按犯罪事實應依證據認定之，無證據不得認定犯罪事實；不
    能證明被告犯罪者，應諭知無罪之判決，刑事訴訟法第154
    條第2 項、第301 條第1 項分別定有明文。又刑事訴訟法第
    161 條已於民國91年2 月8 日修正公布，該條第1 項規定：
    檢察官就被告犯罪事實，應負舉證責任，並指出證明之方法
    。因此，檢察官對於起訴之犯罪事實，應負提出證據及說服
    之實質舉證責任。倘檢察官所提出之證據，不足為被告有罪
    之積極證明，或所指出證明之方法，無從說服法院以形成被
    告有罪之心證，基於無罪推定之原則，自應為被告無罪判決
    之諭知，最高法院著有92年台上字第128 號判例可資參照。
    另刑法第339 條第1 項詐欺罪之成立，以意圖為自己或第三
    人不法所有，以詐術使人將本人或第三人之物交付為要件。
    所謂以詐術使人交付，必須被詐欺人因其詐術而陷於錯誤，
    若其所用方法，不能認為詐術，亦不致使人陷於錯誤，即不
    構成該罪，亦有最高法院46年台上字第260 號判例可資參照
    。至於債務人於債之關係成立後，如有未依債之本旨履行債
    務之情形，在一般社會經驗上可能之原因甚多，縱令是出於
    惡意不為履行，苟無足以證明債務人在債之關係發生時，自
    始即具有獲取不法利益之積極證據，亦僅能令負民事之債務
    不履行責任，尚不得據此事後債務不履行之客觀事態，逕而
    推定債務人原先主觀上即具有詐欺之犯意。
三、本件公訴人認被告乙○○涉犯詐欺取財罪嫌，無非係以被告
    先於87年12月9 日，與華南商業銀行（下稱華南商銀）員林
    分行之行員丁○○簽訂「消費者貸款契約」，約定由被告提
    供坐落彰化縣二林鎮○○段1288之27、1288之28地號土地及
    其上門牌號碼仁愛路622 號建物，設定擔保權利總金額為新
    臺幣（下同）1356萬元之最高限額抵押權予華南商銀，並向
    華南商銀員林分行貸款1130萬元，且於同日簽立切結事項包
    含「提供抵押之不動產於提供設定抵押權之時，確無任何租
    賃關係存在」等內容之「切結書」。隨即於翌日即87年12月
    10日，與不知情之案外人甲○○簽訂不定期限之「房屋租賃
    契約書」。再於87年12月11日，簽訂「土地建築改良物抵押
    權設定契約書」，致華南商銀陷於錯誤，誤認系爭房地於97
    年12月15日設定抵押權登記予華南商銀時，確無任何租賃關
    係存在，而於87年12月18日，撥款1130萬元入被告華南商銀
    員林分行帳號：667936號帳戶。被告事後並未依約清償，華
    南商銀遂於91年8 月21日，具狀向臺灣彰化地方法院就系爭
    房地聲請強制執行，甲○○於91年10月28日具狀向臺灣彰化
    地方法院陳報其就上開房屋有不定期限之租賃關係存在，因
    該租賃關係不得除去，且拍定後不點交，影響投標人購買意
    願，經最後1 次拍賣，仍無人應買，而視為撤回強制執行之
    聲請，華南商銀始知受騙等為主要論據。訊之被告堅決否認
    有何詐欺取財犯行，辯稱：系爭房地是我父親丙○○買來送
    給我的，所以才登記在我名下，但是相關貸款及出租事宜都
    是父親在處理，我只是依照父親指示出面與丁○○辦理對保
    及與甲○○簽訂租約，且我與丁○○辦理對保時，丁○○拿
    文件給我簽名，速度很快，我沒有仔細看切結書的內容等語
    。
四、經查：被告所辯系爭房地為其父丙○○購買並為贈與，因而
    登記於其名下，但相關貸款及出租事宜均由其父處理等語，
    經核與：(1)證人丙○○於本院審理時具結證稱：系爭房地是
    我出資買的，要買給我女兒，所以登記她名字，總價為1700
    萬元，其中1130萬元是貸款，買賣過程除了辦對保那天，有
    叫我女兒去簽名，其他都是我跟北慶建設公司接洽。房屋出
    租給甲○○，也是我跟甲○○談的，我女兒不知情，只有簽
    租約那天我叫她回來簽名，租金每月1 萬元甲○○拿現金給
    我，有時候我會去找他拿。後來貸款出來的錢被建設公司拿
    走，當作買賣價金的一部分，之後利息也是我在繳的，因為
    養雞生意失敗，所以只繳了4 、5 期就沒再繳，本金部分都
    沒有還（見本院卷第129 頁起）；(2)證人丁○○於本院審理
    時具結證述：我於87年12月9 日，在員林的建設公司與被告
    辦理對保，當時被告那邊有6 、7 個人，她家人在旁邊問一
    些貸款期限等問題，就我瞭解，系爭房地應該是被告的家人
    購買要貸款，因為以被告當時的年紀應該無法買這個房子，
    且被告身邊的人也說這是家裡面的人要買給被告住的（見本
    院卷第61頁反面起）；(3)證人即負責本案抵押權設定登記送
    件之代書戊○○於本院審理時具結證稱：本件是建設公司及
    買者委託我辦理申請設定登記，買者方面第1 次是被告的父
    親來，拿證件給我，也有談到登記的事情，因時隔已久，不
    記得整個過程中有無跟被告接洽過（見本院卷第126 頁反面
    起）；(4)證人甲○○於本院審理時具結證述：我於87年12月
    10日承租二林鎮○○路622 號房屋，是與丙○○接洽，簽租
    約時被告有來簽名，是她爸爸叫她簽名的，我後來知道這個
    房子是丙○○買給他女兒的，租金每個月10號左右，丙○○
    來收或我拿給丙○○（見本院卷第136 頁起）等語，均相符
    合，且參以被告所述其為國中畢業，畢業後在餐廳擔任服務
    生，被告於本案發生之87年12月間年僅23歲，依其學經歷及
    年紀應無資力購買總價高達1700萬元之系爭房地，且每月負
    擔8.4 ％即7 萬9100元之高額利息，足見被告上開所辯，與
    事實相符，堪以採信。系爭房地實際之購買人及貸款人既為
    丙○○，且與甲○○洽談進而決定將上開房屋出租之人亦為
    丙○○，則本件貸款縱有起訴書所指隱瞞租約之情事，亦應
    屬丙○○個人行為，與被告無涉，自難以被告有於87年12月
    9 日、12月10日，受其父丙○○指示，分別與丁○○簽訂「
    消費者貸款契約」及「切結書」、與甲○○簽訂「房屋租賃
    契約書」之行為，逕認被告有對華南商銀施用詐術，致華南
    商銀陷於錯誤而交付貸款之詐欺取財行為。
五、又被告係於87年12月10日始受其父丙○○指示，與甲○○簽
    訂「房屋租賃契約書」，業如前述，本件並無證據可資證明
    被告於87年12月9 日與丁○○辦理對保簽訂切結事項包含「
    提供抵押之不動產於提供設定抵押權之時，確無任何租賃關
    係存在」等內容之「切結書」當時，已知悉其父丙○○決定
    將上開房屋出租予甲○○，而刻意隱瞞，是被告簽立該「切
    結書」，並無違反其主觀認知，尚難認定屬於起訴書所指之
    不實虛偽意思表示之詐術。至被告於87年12月11日簽立之「
    抵押權設定契約書」其他約定事項第二條固約定「債務人及
    擔保物提供人切實聲明所提供之擔保物為擔保物提供人合法
    所有，第三人並無任何權利」，惟依卷內本案貸款資料所示
    ，被告簽署之文件計有消費者貸款申請及調查表、個人資料
    表、消費者貸款契約、授信約定書、抵押權設定契約書、其
    他約定事項、切結書、土地登記申請書等，相關約定事項繁
    多，實難期被告逐條閱覽並瞭解內容，且被告為國中畢業，
    擔任餐廳服務生，依其學經歷是否能理解前述其他約定事項
    第二條所稱「債務人及擔保物提供人切實聲明所提供之擔保
    物為擔保物提供人合法所有，第三人並無任何權利」，除指
    所有權外，尚包括承租之權利，亦有可疑。對此證人丁○○
    於本院審理時證稱：對保時我沒有考慮到被告可能會在簽寫
    切結書後出租，所以沒有告知被告設定抵押的房地之後不得
    出租或出租要告訴銀行，其他約定事項第二條是附在抵押權
    設定契約書，不在我跟被告辦理對保範圍，所以也沒有特別
    跟被告講到這條的內容等語，而證人戊○○於本院審理時亦
    證述：送件過程中，我沒有跟被告確認設定抵押之標的物有
    無出租，也沒有告知被告設定抵押後就不可以再出租，或者
    出租要徵得銀行同意或告知銀行，這些是銀行該做的事情，
    我是代書沒有這個權責等語，足見被告確實未經由華南商銀
    方面或代書之告知，知悉其於87年12月9 日簽訂「切結書」
    後，即不得將系爭房地出租，或其於87年12月10日簽訂「房
    屋租賃契約書」，復於87年12月11日簽立「抵押權設定契約
    書」含其他約定事項，已違反其他約定事項第二條之約定。
六、綜上所述，本件系爭房地實際之購買人、貸款人及與甲○○
    洽談進而決定出租房屋之人均為被告之父丙○○，被告僅因
    為系爭房地之登記名義人，而出面簽訂「切結書」及「房屋
    租賃契約書」，本件貸款縱有隱瞞租約之情事，亦為丙○○
    之個人行為，與被告無涉。依公訴人提出之證據及其指出之
    證明方法，尚不足證明被告有施用詐術使華南商銀陷於錯誤
    交付財物之詐欺取財犯罪事實。本件應僅屬民事上債務不履
    行之範疇，與刑法詐欺取財罪之構成要件不合。此外，復查
    無其他任何積極證據，足以證明被告有公訴人所指犯行，即
    屬不能證明被告犯罪，依法應諭知被告無罪之判決。
據上論斷，應依刑事訴訟法第301 條第1項，判決如主文。
中    華    民    國    98    年    11    月    24    日
                  刑事第十一庭  審判長法  官  李雅俐
                                      法  官  王世華
                                      法  官  羅智文
上正本證明與原本無異。
如不服本判決，應於送達後十日內向本院提出上訴狀（須附繕
本），上訴於臺灣高等法院臺中分院。
                                      書記官  鄭淑英
中    華    民    國    98    年    11    月    24    日


司法院資訊處製作；財團法人民間司法改革基金會備份。
